臺灣高等法院刑事判決　　　　　　　　93年度上訴字第3459號
　　上　訴　人　臺灣臺北地方法院檢察署檢察官
　　上　訴　人
　　即　被　告　甲○○
　　指定辯護人　本院公設辯護人　戊○○
上列上訴人因偽造有價證券等案件，不服臺灣臺北地方法院93年
度訴緝字第37號，中華民國93年11月11日第一審判決 (起訴案號
：臺灣臺北地方法院檢察署 91年度偵字第15322號、92年度偵字
第8923號），提起上訴，本院判決如下：
    主  文
上訴駁回。
    事  實
一、甲○○前於民國（下同）89年間因侵占案件經本院以88年度
    上易字第3636號判決有期徒刑4月，緩刑2年確定；嗣於91年
    間又因侵占案件，經本院以89年度上易字第1183號判決判處
    有期徒刑1年，緩刑5年確定（不成累犯）。甲○○於緩刑期
    內猶不知悔改，於 89年6月10日丁○○向其催討所積欠之款
    項時，因經濟上周轉困窘，無錢返還，竟意圖供行使之用而
    基於偽造有價證券之犯意，偽造葉碧蓮名義之面額新臺幣（
    下同）65萬元，到期日為89年10月31日之本票一張，在丁○○位於臺北市○○路之住處，將該本票交予丁○○以為保證
    日後還款之意。後於90年10月間某日因海鴻國際股份有限公
    司（下稱海鴻公司）之股東會會議事宜，海鴻公司登記名義
    負責人巫佑豐（業經檢察官為不起訴處分確定）將海鴻公司
    90年10月2 日之股東會會議紀錄交付予甲○○委託其轉交股
    東丁○○簽名時，另基於偽造署押之犯意，偽造丁○○之署
    押於前開股東會會議紀錄之股東簽名處，再持以交付巫佑豐
    而行使之，足以生損害於丁○○。嗣丁○○於前開本票到期
    未兌付而向葉碧蓮查詢，及因巫佑豐告以變更負責人一事而
    向經濟部查詢，始分別知悉前開事宜。
二、案經告訴人丁○○訴請臺灣臺北地方法院檢察署檢察官偵查
    起訴。
    理  由
一、原審訊據上訴人即被告甲○○雖坦承於前揭時、地因保證所
    積欠之債務而開立上開本票1 紙交付告訴人丁○○，及受巫
    佑豐委託要將海鴻公司股東會議紀錄拿給丁○○簽名等節，
    惟矢口否認有何偽造有價證券及偽造署押之犯行，辯稱：開
    立葉碧蓮名義之本票是經過葉碧蓮同意才簽發的，當時有另
    一證人賴貞儀在場可證；至股東會會議紀錄是告訴人丁○○
    親自簽名，當時亦有證人庚○○在場見聞云云。
二、經查：
(一)偽造有價證券部分：
  1.上開以葉碧蓮為發票人之本票1紙為被告所製作，並親簽「
    葉碧蓮」之姓名等情，為被告所坦承（見原審卷第21頁），
    並有該本票影本附卷可稽（見91年度偵字第15322號卷第8頁
    ）。被告雖又稱伊係經葉碧蓮同意始製作該本票云云，惟此
    迭據證人葉碧蓮於偵查、原審審理中所堅決否認，並稱本票
    上
    偵卷第84至85頁，原審卷第177頁反面至180頁），證人葉碧
    蓮並結證稱：其受僱於被告實際經營的晶元公司擔任會計一
    職，事前並不知道本票的事，是丁○○打電話向其詢問才知
    悉，經其向被告質問，被告稱開立該張本票只是要讓丁○○
    安心，並不會影響其權利，其在擔任會計期間從來沒有把個
    人的帳戶或個人名義開立之本票、支票提供作為公司周轉之
    用等詞（見原審卷第178至180頁，93年10月14日審判筆錄第
    12至16頁）。再徵諸前開本票上發票人葉碧蓮之
    為「Ｚ0000000 00」，與證人葉碧蓮真正之
    0000000」 最後一個數字並不相同，亦據證人葉碧蓮證述屬
    實（原審卷第178頁），且有該本票1紙及經原審詢問證人年
    日審判筆錄第2、13頁)，若被告確係經過證人同意而簽發該
    本票，何以
    上記載之金額負有擔保付款之責任，而證人葉碧蓮只不過被
    告實際經營之公司所僱用的會計，與被告並無其他親誼關係
    ，也從未將個人帳戶、票據提供公司作為周轉之用，其如何
    願意無條件提供該本票予被告作為擔保債務之用？證人葉碧
    蓮所證應與事理常情較為相符。
  2.雖證人賴貞儀（即與被告合資經營晶元公司之人），於原審
    審理中作證稱：其為晶元公司負責人，負責財務事宜，被告
    則負責公司業務，其不確認上開本票之金額如何，但能確定
    該本票是被告以電話詢問葉碧蓮，經葉碧蓮同意後簽發的，
    因為其當時就在被告身邊，被告有告訴葉碧蓮，是為了讓丁○○安心所以才借葉碧蓮名義開票，被告並當場問葉碧蓮之
    審卷第174至177頁，93年10月14日審判筆錄第4至10頁)，惟
    若如證人賴貞儀所述為真，被告是以電話與葉碧蓮聯絡，其
    如何確認被告通話之對象確是葉碧蓮？葉碧蓮於電話中又說
    了什麼樣的內容？被告既是邊講電話邊開票，並詢問葉碧蓮
    之
    儀若不能確認本票之金額，又如何確認前開本票確是被告經
    葉碧蓮同意所簽發？其證詞多有瑕疵，應不可採。況且，證
    人葉碧蓮當時係受僱於被告與證人賴貞儀所合資經營之公司
    ，平常都在公司內，而被告平時也有正常上班，此復據證人
    葉碧蓮證述在卷(見原審卷第179頁，93年10月14日審判筆錄
    第15頁），亦即被告如果真有透過葉碧蓮名義簽發本票之必
    要，自可在公司中當面詢問葉碧蓮，並由葉碧蓮親自簽發本
    票，何需如此大費周章？更佐證人賴貞儀前開附和被告之證
    詞多有瑕疵，而不可採，更不能使本院對證人葉碧蓮證詞之
    可信度產生任何質疑。
(二)偽造署押部分：
  1.被告對於受巫佑豐委託將海鴻公司90年 10月2日股東會會議
    紀錄拿給丁○○簽名乙節，並不否認（見偵卷第66頁反面）
    ，核與同案被告巫佑豐於偵查中所供：內容是我寫的，丁○○沒有出席，我將股東會會議紀錄交給丁○○等語相符（見
    第15322號偵查卷第136頁），且同案被告巫佑豐此部分所涉
    偽造文書犯行，業據檢察官為不起訴處分確定，有臺灣臺北
    地方法院檢察署檢察官91年度偵字第 15322號不起訴處分書
    可憑（見第15322號偵查卷第158頁）。
  2.而證人丁○○（即告訴人），於原審審理中以證人身分具結
    後作證，關於海鴻公司90年10月2日股東會議紀錄上之股東
    簽名並非其所親簽，也不知道此事一節，已經於原審審理中
    詳證（見原審卷第183頁，93年10月14日審判筆錄第23、24
    頁），並有該股東會議紀錄在卷足稽 (見偵卷第21頁），且
    核以該會議紀錄上「丁○○」之簽名與證人丁○○於原審審
    理中具結之結文的簽名，其上「丁○○」三字簽名之連續性
    、筆順、筆勢等，經以肉眼觀察，均有顯著之不同，亦有該
    結文附原審卷可比對 (見原審卷第195頁），則被告辯稱：
    會議紀錄是丁○○在場親自簽名云云，已有可疑。
  3.被告雖又以丁○○在該股東會議紀錄上簽名時，庚○○（原
    審誤為謝佑豪，均此更正）也有在場等詞為辯，並聲請傳喚
    庚○○到庭證述，然證人庚○○對於 90年10月2日當天開股
    東會時，丁○○是否到場已不復記憶，並結證稱：沒有看到
    股東會紀錄上的丁○○簽名是其本人親簽或被告代簽等語（
    見原審卷第81-1頁反面，93年5月12日審判筆錄第12頁），
    是證人庚○○亦不能證明被告所辯為真，即難認被告此部分
    辯解為可採。
(三)綜上所述，證人葉碧蓮、丁○○於原審所證已經詳盡，被告
    所舉之證人賴貞儀、庚○○均不足駁斥前開證人所述，被告
    所辯，即非可採，是本件事證已明，被告犯行已堪認定，應
    依法論科。
三、核被告所為係犯刑法第201 條第1項偽造有價證券罪、第217
    條第1項偽造署押罪(公訴人認被告偽造署押於股東會議紀錄
    後行使，應成立行使偽造私文書，偽造署押部分則為行使偽
    造私文書所吸收，惟原審認並不成立行使偽造私文書，應不
    另為無罪之諭知，詳後四述），被告行使偽造有價證券之低
    度行為被偽造之高度行為所吸收，而偽造葉碧蓮署押係偽造
    有價證券之部分行為，均不另論罪。被告所犯前開二罪，犯
    意各別，罪名不同，應分論併罰之。原審依據刑法第201 條
    第1項、第217條第1項、第51條第5款、第205條、第219條，
    罰金罰鍰提高標準條例第1條前段規定，審酌被告前於89 年
    間因侵占案件經本院以88年度上易字第3636號判決有期徒刑
    4月，緩刑2年確定，又於91年間因侵占案件，經本院以89年
    度上易字第1183號判決判處有期徒刑1年，緩刑5年確定，有
    本院被告全國前案紀錄表可稽，竟於緩刑期內，再犯本件，
    顯見前開緩刑之宣告並未使被告有所警惕，犯罪後既未坦承
    犯行，亦未與告訴人達成和解，而無悔意，與其犯罪之動機
    、手段、目的及對被害人葉碧蓮、告訴人丁○○所造成之損
    害等一切情狀，分別論處被告甲○○意圖供行使之用，而偽
    造有價證券罪，量處有期徒刑3年4月之刑，偽造署押罪，量
    處有期徒刑4 月之刑，並定其應執行有期徒刑3年6月，復敘
    明以葉碧蓮為發票人、面額為65 萬元、到期日為89年10 月
    31日之本票1 張，雖未扣案，然不問屬於被告與否，均應依
    刑法第205條之規定沒收，海鴻公司90年10月2日股東會議紀
    錄上偽造之「丁○○」署押1枚，應依同法第219條規定沒收
    （上開本票上偽造之葉碧蓮署押因本票業經原審宣告沒收而
    一併沒收，不予重複宣告沒收)，海鴻公司90年10月2日股東
    會議紀錄為當時之負責人巫佑豐所製作，且非被告所有之物
    ，亦不予宣告沒收。本院核其認事用法均無違誤，量刑亦稱
    妥適，被告上訴意旨猶執前詞否認犯罪，為無理由，應予駁
    回。
四、公訴意旨另以：被告基於行使偽造私文書之概括犯意，分別
    於90年10月間某日巫佑豐將海鴻公司 90年10月2日股東會會
    議紀錄交付被告委其轉交告訴人丁○○簽名時，竟偽造丁○○署押於該股東會會議紀錄上而偽造該股東會會議紀錄，足
    以生損害於丁○○。嗣於90年10月間某日又承前犯意，委託
    不知情之林佩珍偽刻告訴人乙○○之印章，林佩珍誤刻為「
    朱玉玫」，而連續蓋用於被告實際經營之荃通科技有限公司
    （下稱荃通公司）之章程、變更登記申請書、股東同意書、
    章程修正條文對照表及委託書上，而偽造該等私文書，並於
    90年10月21日持以向經濟部中部辦公室辦理荃通公司之章程
    變更及負責人變更為乙○○之登記，嗣經經濟部中部辦公室
    發覺印章不符，而發函通知荃通公司補正，被告即再委託不
    知情之林佩珍偽刻「乙○○」之印章，蓋用於荃通公司之章
    程、變更登記申請書、股東同意書、章程修正條文對照表、
    委託書及函文上，而偽造該等私文書，於 90年11月2日再次
    持以向經濟部中部辦公室辦理荃通公司之章程變更及負責人
    變更為乙○○之登記，使該管公務員將此不實之事項登載於
    職務上所掌之荃通公司變更登記表上，足以生損害於乙○○
    及經濟部中部辦公室對公司登記資料管理之正確性，因認被
    告涉犯刑法第216 條、第210條行使偽造私文書罪嫌及第216
    條、第214條行使使公務員登載不實文書罪嫌云云。
    惟查：
(一)按刑法處罰偽造文書罪之主旨，所以保護文書之實質的真正
    ，故不僅作成之名義人須出於虛捏或假冒，即文書之內容，
    亦必出於虛構，始負偽造之責任，最高法院20年上字第1050
    號判例意旨可資參照。查，海鴻公司 90年10月2日股東會議
    紀錄係由同案被告巫佑豐所製作，為其供承在卷（見第1532
    2號偵查卷第136頁），並非告訴人丁○○名義所製作，且該
    紀錄乃當日關於原董事長巫佑豐請辭即由總經理即被告甲○○代理等事為討論之結論記載，股東則簽名於紀錄之末，有
    該股東會議紀錄可稽(見第15322號偵查卷第21頁），亦即該
    股東簽名僅係表明簽名之股東到場，同意會議記載之內容而
    已，則揆諸上開判例意旨，告訴人丁○○既非該股東會議紀
    錄有製作權之人，則該簽名雖不實，僅屬偽造署押，惟依其
    前內容之尚與偽造私文書之構成要件有異。
(二)證人即辦理荃通公司該次變更登記之林佩珍雖於原審審理中
    證述：荃通公司該次變更登記是由被告及丙○○所委託的，
    乙○○之
    ，並未經過乙○○親口同意，乙○○也曾經到其事務所，但
    已經忘記是為何事等語（見原審卷第 79至80頁，93年5月12
    日第4至6頁）。惟證人即91年間亦擔任荃通公司股東之庚○○則在原審審理中結證以：荃通公司變更負責人為乙○○的
    事，乙○○本人知道，因為之前其與被告、丙○○、己○○
    等人曾經開過會議，被告提議由乙○○擔任負責人，乙○○
    原先不同意，怕與海鴻公司的債務牽扯不清，後其他人與乙○○說海鴻與荃通是分開的，乙○○就同意了，但當時並沒
    有以書面紀錄，結論即由乙○○擔任負責人等詞（見原審卷
    第81至81-1頁，93年5月12日審判筆錄第9至12頁），對於開
    會在場人員、過程、如何說服乙○○擔任負責人等，均有敘
    述，嗣經本院審理時再次傳訊，庚○○復亦證稱：「（你是
    否確定朱小姐有沒有在場？）不確定，我們那段時間都有在
    討論這部分的事情，我只知道朱小姐剛開始有同意」等語明
    確（見本院卷第47頁），而告訴人乙○○對於證人庚○○所
    述雖仍否認同意擔任負責人一事，亦不否認曾經就此事討論
    乙節(見原審卷第82頁反面，原審93年5月12日審判筆錄第14
    頁）。又證人即荃通公司員工丙○○對於是否曾於股東會中
    討論變更負責人為乙○○一事表示已經不記得，且對於交互
    詰問中諸多問題多以不清楚或不記得等詞迴避之，但證稱：
    其與被告、庚○○、乙○○等人有討論要大家都成為荃通公
    司股東，不記得之前是由何人擔任負責人，但變更後是乙○○，討論時，自己有同意要擔任股東等語（見原審卷第 186
    至187、188至189頁，93年 10月14日審判筆錄第29至31、34
    、35頁），證人丙○○對於參與開會討論擔任荃通公司股東
    一事之人員、過程等所述與證人庚○○之證詞，大致相符，
    其雖未直接證明乙○○同意擔任負責人乙節，但足佐證人庚○○前開證詞應屬實在。又證人己○○亦證稱：伊有參加股
    東會，尚有被告、庚○○、丙○○等人亦參加，討論變更朱
    小姐為負責人之事等語（見本院卷第四七頁），足見上述證
    人庚○○、丙○○所述，並非憑空捏造，況查，告訴人乙○○自承：與被告原為男女朋友關係，直到 91年1月以後才分
    手等語（見91年度他字第6156號卷第37頁），則在90年10月
    間之時，被告與告訴人乙○○仍為男女朋友關係，而在公司
    同事如庚○○、丙○○等人均有同意擔任股東之情況下，身
    為被告女友之告訴人乙○○因此也同意擔任荃通公司負責人
    ，亦屬人之常情，告訴人乙○○所稱並未同意擔任負責人云
    云，尚難採信，被告所辯，應屬可信。
(三)析上所述，此部分不能證明被告犯罪，此外，復查無其他積
    極證據足資認定被告有公訴人所指犯行，本應為無罪之諭知
    ，原審以公訴意旨認此部分犯行與前揭論罪科刑之部分，有
    實質上及裁判上一罪關係，不另為無罪之諭知，經核原審就
    此部分之認事用法均無違誤，檢察官循告訴人之請求，及被
    告就此有關係部分上訴，並無理由，應併駁回。至另檢察官
    循告訴人乙○○上訴意旨 (五) 認：原審判決漏未論及「偽
    造丁○○之荃通公司股東同意書部分」部分。經查：
    １檢察官並未就「偽造丁○○之荃通公司股東同意書部分」
    　起訴。
    ２且被告就丁○○部分所涉者，僅只是偽簽丁○○之【海鴻
    　公司】會議記錄，與【荃通公司】無涉。
    ３偽造丁○○之荃通公司股東同意書部分似為「偽造【乙○○】之荃通公司股東同意書部分」之誤，然此部份，如前
      述，已認經乙○○同意，自無再論偽造之餘地，附此敘明
      。
五、被告甲○○經合法傳喚，無正當理由不到庭，爰不待其陳述
    ，逕行判決。
據上論斷，應依刑事訴訟法第368、371條，判決如主文。
本案經檢察官陳維練到庭執行職務。
中　  華　  民　　國　 　94 　　年　　3　　月　　3　　日
                  刑事第12庭審判長法  官  李文成
                                  法  官  周盈文
                                  法  官  官有明
以上正本證明與原本無異。
如不服本判決，應於收受送達後十日內向本院提出上訴書狀，其
未敘述上訴之理由者並得於提起上訴後十日內向本院補提理由書
（均須按他造當事人之人數附繕本）。
                                  書記官  林蓓瑜
中　　華　　民　　國　　94　　年　　3 　　月　　4 　　日
附錄：本案論罪科刑法條全文
中華民國刑法第201條
意圖供行使之用，而偽造、變造公債票、公司股票或其他有價證
券者，處三年以上十年以下有期徒刑，得併科三千元以下罰金。
行使偽造、變造之公債票、公司股票或其他有價證券，或意圖供
行使之用，而收集或交付於人者，處一年以上七年以下有期徒刑
，得併科三千元以下罰金。
中華民國刑法第217條
(偽造盜用印章印文或署押罪) 偽造印章、印文或署押，足以生
損害於公眾或他人者，處三年以下有期徒刑。盜用印章、印文或
署押，足以生損害於公眾或他人者，亦同。
